臺灣彰化地方法院民事判決
110年度訴字第1137號
原      告  薛文鈞  
訴訟代理人  林更穎律師
複代理人    宋豐浚律師
            王琮鈞律師
被      告  陳政耀  
            陳沛如  
            林素霞  
            李湘靈  
共      同
訴訟代理人  蔡奉典律師
上列當事人間請求終止借名登記等事件，本院於民國111年11月2
日言詞辯論終結，判決如下：
    主  文
原告之訴及假執行之聲請均駁回。
訴訟費用由原告負擔。 
    事實及理由
一、原告起訴主張：
  ㈠附表所示之不動產（下合稱系爭房地）為原告所有，原告為
    真正所有權人，原告當時因案將於民國（下同）100年底須
    入監服刑，於100年4月7日透過原告當時之女友即被告乙○○
    之介紹，考量被告甲○○與原告關係薄弱，而將系爭房地借名
    登記於被告乙○○之外甥女即被告甲○○名下，並與被告甲○○簽
    訂借名登記雙方合意契約書（下稱系爭借名登記契約），以
    避免原告遭追繳犯罪所得，且使被告乙○○仍可在原告入監服
    刑期間，繼續居住。原告與被告甲○○雖簽立不動產買賣契約
    書（下稱系爭買賣契約），然被告甲○○實際並未支付任何買
    賣價金，多年來均由原告委請被告乙○○，以原告之金錢清償
    被告甲○○以系爭房地向台灣銀行申貸之新臺幣（下同）280
    萬元房貸，足見被告甲○○僅是借名登記名義人無誤。　　
　㈡嗣原告假釋出獄後，欲終止與被告甲○○間系爭借名登記契約
    ，於107年12月10日發存證信函告知被告甲○○，不料，被告
    甲○○收受後，明知其非真正所有權人，竟於107年11月30日
    與被告丁○○、丙○○成立虛偽之買賣契約，以極快速度於108
    年1月3日將系爭房地以買賣為原因，移轉給被告丁○○、丙○○
    共同持有，審酌買賣不動產絕非一時一刻之事，渠等間如真
    有買賣合意，大可在原告近七年入監服刑期間辦理，反在收
    到存證信函後如此急迫、密接時間點急忙過戶，動機係為逃
    避原告追討系爭房地，再者，被告至今未能提出相關買賣金
    流交易之證據，可推論其等間就系爭房地之買賣係完全假造
    ，原告已證明間接事實，依經驗法則及論理法則，足以推認
    表意人與相對人通謀而為虛偽意思表示情事，該意思表示及
    法律行為即屬自始、確定、當然無效（最高法院105年度台
    上字第432號判決意旨），是其等間買賣契約及物權契約均
    為通謀虛偽而無效，而因其等假買賣系爭房地之行為，顯已
    侵害原告之權利，造成原告受有100萬元損害，前經原告以
    存證信函送達被告甲○○為本件終止借名登記契約之意思表示
    ，被告甲○○仍置之不理。原告不得已再以本件起訴狀送達被
    告甲○○為終止借名登記契約之意思表示，並依借名登記之法
    律關係及民法第87條、第179條、第184條第1項前段、第185
    條、第541條第2項、第544條等規定，擇一請求判決如聲明
    所示。
　㈢又被告甲○○雖未曾出面簽訂系爭借名登記契約，惟有簽立授
    權書（下稱系爭授權書）全權授權原告辦理，原告並可自由
    使用被告甲○○之身份證及印章，相關不動產移轉費用亦均由
    原告負擔，固然授權書、系爭借名登記契約與地政機關辦理
    過戶登記文件之印文不同，惟實際上辦理系爭房地移轉之過
    程中，均由被告乙○○轉交被告甲○○之身份證及二顆印章，原
    告並不知悉兩顆印文實際上篆刻之字體有差異，絕非原告所
    偽刻，況被告乙○○亦有親眼見證原告用印於相關文件，被告
    今否認，不僅與事實不符，實為脫免責任。至被告乙○○主張
    原告購買系爭房地係為履行贈與契約此節，應由被告乙○○舉
    證以實其說。再者，原告若要贈與如此有價值之系爭房地，
    何以不幫忙清償被告乙○○積欠銀行之呆帳65萬元，當時被告
    丁○○業已年滿20歲，如真要贈與系爭房地予被告乙○○，又何
    必移轉登記予與原告關係較為薄弱之被告甲○○，甚至原告移
    轉系爭房地之原因係無任何金流存在之買賣而非贈與，又原
    告與被告甲○○僅有數面之緣，被告甲○○於移轉登記過程，自
    始未出現，何來與原告有贈與之合意，原告亦無動機或原因
    贈與系爭房地。被告乙○○復主張原告將系爭房地移轉登記予
    被告甲○○後，即未再支付系爭房地之房貸云云，亦非屬實。
    蓋被告乙○○多年來未曾工作毫無收入，自無力清償系爭房地
    貸款，而被告乙○○之母即訴外人林王滿多年來提供其位於中
    國信託銀行員林分行之帳戶（下稱系爭中信銀行帳戶）供原
    告使用，原告入監服刑後，要求被告乙○○以系爭中信銀行帳
    戶支付系爭房地之貸款，故被告乙○○所辯並非屬實，並請求
    調閱訴外人林王滿之系爭中信銀行帳戶自92年1月1日起至10
    7年5月1日止之交易明細，以證明上情等語。
　㈣並聲明：
　　⒈確認被告甲○○與被告丁○○、丙○○間就附表所示不動產於107
      年11月30日之買賣債權關係及於108年1月3日移轉所有權
      登記之物權關係均不存在。
    ⒉被告丁○○、丙○○應將附表所示不動產，於108年1月3日經彰
      化縣員林地政事務所以買賣為原因所為之所有權移轉登記
      予以塗銷，回復登記為被告甲○○所有。
    ⒊被告甲○○應於回復前項所有權登記後，將附表所示不動產
      所有權移轉登記予原告。
    ⒋被告四人應連帶給付原告100萬元暨起訴狀繕本送達翌日起
      至清償日止按年息百分之五計算之利息。
    ⒌上三項請求原告願供擔保，請准宣告假執行。　　　　
二、被告均以：
　㈠被告乙○○與原告原為男女朋友關係，二人自88年開始交往，
    交往期間原告承諾要購置一間房予被告乙○○作為保障，故原
    告於98年9月間買下系爭房地，履行原告前開之承諾，但因
    當時被告乙○○有積欠巨額債務，如登記為不動產所有權人，
    有遭拍賣取償之虞，且其二名子女即被告丁○○、丙○○當時均
    尚未成年並均為學生，不宜登記為不動產所有權人，故先以
    原告名義購買系爭房地並登記為所有權人。但實際上系爭房
    地係由被告乙○○、丁○○、丙○○三人居住使用，原告仍與其配
    偶居住，偶爾偷空來系爭房地與被告乙○○約會，此有被告乙○○為系爭房地申設熱水器、市內電話之資料可證，而被告乙○○亦曾擔任系爭房地社區管理委員，可證系爭房地自始均由
    被告乙○○、丁○○、丙○○居住使用至今，此已與借名登記之定
    義，當事人約定一方將自己財產以他方名義登記，而仍由自
    己管理、使用、處分不符，原告主張其與被告甲○○間就系爭
    房地有借名登記關係存在，並無理由。
　㈡系爭房地之所以移轉登記予被告甲○○，係因於100年間，原告
    因擔任員林鎮公所建設課長期間涉貪瀆案被判刑確定將入獄
    服刑，無法繼續繳納系爭房地之房貸，而原告本來就要將系
    爭房地贈與予被告乙○○，故原告表示要在入獄前將系爭房地
    移轉登記予被告乙○○，但被告乙○○仍有債務之問題，故商由
    其外甥女即被告甲○○同意借名登記為系爭房地之所有權人，
    被告乙○○即將甲○○證件交由原告，由原告以買賣為原因將系
    爭房地移轉登記予被告甲○○，未以贈與為原因辦理，係為規
    避贈與稅。故實際上原告係將系爭房地贈與被告乙○○，而由
    被告甲○○受被告乙○○之託，出借名義給乙○○登記為系爭房地
    所有權人，被告甲○○並非受原告委託，其與原告未見過面也
    不認識，並無與原告有借名登記須具備之信任關係，被告否
    認系爭借名登記契約及系爭授權書形式上之真正，其上之印
    文與系爭買賣契約之印文不符，亦與被告乙○○及甲○○前往台
    灣銀行辦理貸款所簽署借據之印文不同，顯然是原告臨訟杜
    撰。　　
  ㈢原告曾擔任員林鎮公所建設課長，對於不動產所有權以買賣
    為原因登記在不相識之第三人名下，如非出於買賣而係借名
    登記之關係，應將借名登記約定以書面記載清楚，否則將來
    必生爭議，況原告將系爭房地登記在被告甲○○名下亦未設定
    抵押權，或要求被告提出其他擔保以保障原告權益，而原告
    入獄服刑長達11年，系爭房地仍由被告乙○○母子繼續居住，
    原告如非贈與系爭房地予被告乙○○，如此安排將會有何變數
    ，豈非原告經歷所無法預見，足以證明原告絕非因借名登記
    關係而將系爭房地登記於被告甲○○名下。原告顯係因與被告
    乙○○感情生變，故而反悔先前贈與系爭房地之舉，始提起本
    件訴訟。　
　㈣再者，原告僅支付系爭房地約90萬元之價款，餘300萬元之價
    款自移轉至被告甲○○名下後，係商由被告甲○○向台灣銀行辦
    理貸款，由被告乙○○負責繳納，均與原告無關，原告蓄意將
    二人交往期間對被告乙○○贈與之金錢曲解為係提供以繳納房
    貸之資金，未符常情。故而，因原告與被告甲○○間並無借名
    登記關係存在，原告無權終止借名登記關係，被告丁○○、丙○○、甲○○間之買賣關係亦與原告法律上地位無關，原告無確
    認利益，原告亦未提出任何證據，空言主張被告丁○○、丙○○
    、甲○○間就系爭房地買賣關係為通謀虛偽，並無理由。而被
    告乙○○於107年11月間因考量丁○○、丙○○已成年並有工作，
    而請被告甲○○移轉登記予丁○○、丙○○，此為正當權利之行使
    ，並無侵害原告之權利。又被告否認林王滿有出借系爭中信
    帳戶予原告使用，原告並無提供相關聯之資料供鈞院審酌，
    不同意原告聲請調閱系爭中信帳戶之交易明細等語。
　㈤並均聲明：原告之訴駁回；如受不利判決，願供擔保以免假
    執行。　　
三、不爭執事項：　　
  ㈠原告與被告乙○○原為男女朋友，被告甲○○於100年3月1日以買
    受人名義，向原告購買系爭房地，並簽訂不動產買賣契約書
    ，價金400萬元，繼於同年4月7日原告將系爭房地所有權移
    轉登記於被告甲○○名下。
　㈡被告甲○○於107年11月30日出賣系爭土地予被告丁○○、丙○○，
    繼於108年1月3日將系爭房地所有權移轉登記於被告丁○○、
    丙○○。
　㈢原告自101年1月5日入監執行，至107年5月4日假釋出獄。　
　㈣上開兩造不爭執事項，有不動產買賣契約書、建物登記謄本
    、土地登記謄本、異動索引及法務部○○○○○○○○○出監證明書
    等件在卷為證（見本院卷第17頁至29頁、第61頁至81頁），
    堪信為真實。　　　　　
四、得心證之理由：
　  原告主張系爭房地係由伊出資購買，惟因伊自100年間因案
    入獄，遂將系爭房地借名登記為被告甲○○名義，其等間有系
    爭借名登記契約存在；被告丁○○、丙○○及甲○○間就系爭房地
    於107年11月30日所為之買賣契約，與108年1月3日移轉所有
    權登記物權契約，均為通謀虛偽意思表示而為無效，且因其
    等假買賣系爭房地之行為，顯已侵害伊之權利，造成原告受
    有100萬元損失；另伊已向被告甲○○終止系爭借名登記契約
    ，被告甲○○應將系爭房地移轉登記予伊等情。然被告否認其
    事，並以前開情詞置辯。茲判斷如下：
　㈠原告與被告甲○○間未成立系爭借名登記契約
　　⒈所謂借名登記契約，乃當事人約定，一方（借名人）經他
      方（出名人）同意，而就屬於一方現在或將來之財產，以
      他方之名義，登記為所有人或其他權利人，該出名人僅為
      名義上之所有權人，實質上仍由借名人享有該財產之使用
      、收益及處分權，並負擔因此所生之義務。在雙方之內部
      關係，借名人為該借名財產之所有人，出名人對之並無使
      用收益處分之權；且除雙方另有約定外，出名人僅負出名
      之義務，並無其他義務。當事人主張借名登記契約者，應
      就該借名登記之事實負舉證責任。負舉證責任之一方，苟
      能證明間接事實並據此推認要件事實，雖無不可，並不以
      直接證明為必要，惟此經證明之間接事實與待證之要件事
      實間，須依經驗法則或論理法則足以推認其關聯性存在，
      且綜合各該間接事實，已可使法院確信待證之要件事實為
      真實者，始克當之。
　　⒉原告主張：系爭房地係由伊出資購買，伊於入監期間委請
      被告乙○○，以林王滿提供伊使用之系爭中信帳戶之金錢，
      清償被告甲○○以系爭房地向台灣銀行申貸之280萬元房貸
      ，並提出伊曾以兆豐銀行帳戶匯款至系爭中信帳戶47萬元
      之存摺內頁為據等語（見本院卷第171至173頁）。為被告
      否認該等匯款為原告繳納系爭房地貸款，且亦否認林王滿
      有出借系爭中信帳戶予原告使用，並以上揭情詞置辯。經
      查，即使原告所主張上揭匯款至系爭中信帳戶之金錢為原
      告所有，該等匯款總額僅為47萬元，相較與被告甲○○向台
      灣銀行申貸280萬元房貸，該匯款僅占6分之1，難以此推
      認原告主張係由其出資購買系爭房地而借名登記予甲○○為
      真實。何況，被告否認該等匯款為原告繳納系爭房地貸款
      下，金錢存入原因多端，尚難僅以該等金錢之匯入即行推
      認為原告有使用系爭中信帳戶繳納系爭房地房貸甚明，僅
      憑上揭兆豐銀行匯款紀錄難為原告有利之認定，原告雖聲
      請調閱系爭中信銀行帳戶自92年1月1日起至107年5月1日
      止之交易明細，惟帳戶明細亦無法證明上情，自無調查必
      要，附此敘明。
　　⒊至原告提出系爭借名登記契約及系爭授權書，經被告否認
      形式上真正，則原告自應就該等文書之真正負舉證之責。
      而查，經比對系爭借名登記契約、系爭授權書及系爭買賣
      契約上被告甲○○之印文，印文明顯不同，難認系爭借名登
      記契約及系爭授權書上被告甲○○之蓋章確係被告甲○○所為
      或得被告甲○○授權而為，不足採為本件判決認定事實之基
      礎。
　　⒋準此，原告所舉之證據，均不足以證明原告與被告甲○○間
      就系爭房地有成立系爭借名契約之事實存在，此外，原告
      未能提出他證以實其說，難認原告與被告甲○○間存在系爭
      借名契約，則原告主張得類推適用民法第541條第1項規定
      ，及依民法第179條規定，請求被告甲○○將系爭房地移轉
      登記予伊云云，均不可取。
  ㈡被告丁○○、丙○○及甲○○間就系爭房地於107年11月30日所為之
    買賣契約與108年1月3日移轉所有權登記物權契約，並非通
    謀虛偽意思表示而自始無效：
　　⒈按確認法律關係之訴，非原告有即受確認判決之法律上利
      益者，不得提起之，確認證書真偽或為法律關係基礎事實
      存否之訴，亦同，民事訴訟法第247條第1項定有明文。所
      謂即受確認判決之法律上利益，係指法律關係之存否不明
      確，原告主觀上認其在法律上之地位有不安之狀態存在，
      且此種不安之狀態，能以確認判決將之除去者而言（最高
      法院52年台上字第1240號判例意旨參照）。本件原告主張
      其就系爭房地與被告甲○○間有借名登記法律關係，而被告
      丁○○、丙○○及甲○○間就系爭房地所為買賣契約及所有權移
      轉登記之物權契約，係通謀虛偽之意思表示，經被告所否
      認，顯見兩造間就系爭房地之買賣契約及物權契約是否存
      在並不明確，致原告主觀上認為其法律上之地位有不安之
      狀態存在，而此種不安之狀態，已致原告在私法之地位有
      受侵害之危險，且此項不明確得以確認之訴予以排除，揆
      諸前揭法律解釋意旨，應認原告有受確認判決之法律上利
      益。
　　⒉按表意人與相對人通謀而為虛偽意思表示者，其意思表示
      無效，民法第87條第1項本文定有明文。第三人主張表意
      人與相對人通謀而為虛偽意思表示者，該第三人應負舉證
      責任。本件原告主張系爭房地於107年11月30日所為之買
      賣契約與108年1月3日移轉所有權登記物權行為，均為被
      告丁○○、丙○○與甲○○通謀而為虛偽意思表示，依上開規定
      及說明，應由原告就上開事實負舉證責任。
　　⒊原告主張：被告甲○○於收受原告催告返還系爭房地之存證
      信函後，迅速於107年11月30日與被告丁○○、丙○○成立虛
      偽之買賣契約，並於108年1月3日移轉登記予被告丁○○、
      丙○○共同持有，被告至今未能提出相關買賣金流交易之證
      據，可推論其等間就系爭房地之買賣係完全假造，原告已
      證明間接事實，依經驗法則及論理法則，足以推認表意人
      與相對人通謀而為虛偽意思表示，該意思表示及法律行為
      即屬自始、確定、當然無效等語。惟查，被告甲○○何時以
      何種方式處分其財產，均為其選擇自由，自不能僅以被告
      甲○○於收受原告催告返還系爭房地之存證信函之際，即將
      系爭房地移轉登記予丁○○、丙○○，而推認被告甲○○與丁○○
      、丙○○間係為避免原告主張權利或避免將系爭房地返還原
      告而為通謀虛偽意思表示。
　　⒋又依被告抗辯：系爭房地購入後實際由被告乙○○負責管理
      、占有、使用；以系爭房地為擔保取得台灣銀行貸款是被
      告乙○○及甲○○負責辦理，應繳付貸款本息則由被告乙○○繳
      納；相關申裝熱水器、市內電話及網路則由被告乙○○以自
      己名義申請及繳納等情，業據提出與其所述相符之台灣銀
      行放款借據、燃氣熱水器及其配管施工登錄卡、中華電信
      申請書申請證明文件為佐（見本院卷第145至152頁），並
      經本院函調被告甲○○台灣銀行放款相關資料在卷足稽（見
      本院卷第87至91頁），可認屬實。經本院審酌上開證據之
      調查結果，認由系爭房地雖指定登記於被告甲○○名下，但
      購入後實際是由被告乙○○占有、使用；且除系爭房地設定
      辦理貸款事宜，由被告乙○○及甲○○偕同辦理外，貸款本息
      也是由被告乙○○負責繳付等情，足認被告乙○○除為系爭房
      地管理、使用者外，也對系爭房地具有處分權。是以，被
      告抗辯系爭房地於100年4月7日登記為被告甲○○所有，僅
      係借名登記，實際所有權人為被告乙○○一節，應可採信。
      嗣於108年1月3日以買賣為原因由被告甲○○逕移轉登記予
      被告乙○○之子女即被告丁○○、丙○○以觀，足認被告乙○○與
      甲○○間借名登記契約至遲於108年1月3日前，已經終止（
      或基於被告間合意終止，或被告任一方依民法第549條第1
      項規定單方為終止意思表示。），故被告甲○○才會為履行
      借名契約終止後受託物返還義務，而同意於108年1月3日
      將系爭房地移轉登記予被告丁○○、丙○○。　　　
　　⒌基上，本件被告甲○○與丁○○、丙○○間就房地於107年11月30
      日所為買賣契約，及於108年1月3日所為移轉登記物權行
      為，雖基於通謀虛偽而為，買賣契約關係並不存在，但既
      隱藏被告甲○○履行對被告乙○○所負借名登記契約關係終止
      後返還受託物之義務，依民法第87條第2項規定，自應用
      隱藏法律關係之規定，難謂其行為無效。是原告提起請求
      確認買賣關係不存在，並請求被告丁○○、丙○○塗銷所有權
      移轉登記，均屬無據，應予駁回。　　
  ㈢被告丁○○、丙○○及甲○○間就系爭房地之買賣及移轉登記行為
    既均非屬通謀虛偽意思表示，原告亦無法證明其與被告甲○○
    間就系爭房地有借名登記法律關係，自難以此推認被告有共
    同侵害原告之侵權行為存在，是原告依民法第184條第1項、
    第185條規定請求被告連帶賠償100萬元，亦屬無據。　　　
五、綜上所述，被告丁○○、丙○○、甲○○間以買賣為原因辦理系爭
    房地之移轉登記時，顯然隱藏他項法律行為（即被告甲○○於
    借名契約終止後對被告乙○○所負系爭房地所有權移轉登記義
    務），並非通謀虛偽意思表示而無效；則系爭房地已非登記
    為被告甲○○所有，原告亦無法證明其與被告甲○○間就系爭房
    地有借名登記法律關係，則原告依民事訴訟法第247條第1項
    及民法第87條、第184條第1項前段、第179條、第541條第2
    項、第544條規定，請求被告連帶給付100萬元，並確認被告
    丁○○、丙○○、甲○○間就系爭房地於107年11月30日之買賣債
    權行為及於108年1月3日移轉所有權之物權關係均不存在、
    被告丁○○、丙○○應塗銷系爭房地所有權移轉登記並回復登記
    予被告甲○○所有、暨被告甲○○應回復前項所有權登記後，將
    系爭房地所有權移轉登記予原告，均於法無據，要無理由，
    應予駁回。本件原告之訴既經駁回，其假執行之聲請亦失所
    依據，應併予駁回。
六、本件判決之基礎已臻明確，兩造其餘攻擊防禦方法及舉證，
    經核與判決結果不生影響，不再逐一論述，附此敘明。
七、訴訟費用負擔之依據：民事訴訟法第78條。　　
中　　華　　民　　國　　111 　年　　12　　月　　21　　日
                  民事第四庭    法　官　姚銘鴻
附表：
編號 種類      坐    落    地    號 權利範圍  １ 土地 彰化縣○○市○○段0地號 640/100000  ２ 土地 彰化縣○○市○○段0000地號 3947/100000  ３ 建物 彰化縣○○市○○段0000○號建物（門牌號碼：彰化縣○○市○○○路000號3樓） 1/1 
以上正本係照原本作成。
如對判決上訴，應於判決送達後20日內向本院提出上訴狀。如委
任律師提起上訴者，應一併繳納上訴審裁判費。
中　　華　　民　　國　　111 　年　　12　　月　　21　　日
                                書記官　楊美芳